臺灣高等法院民事判決　　　　　　　　93年度上易字第1069號
上　訴　人　乙○
訴訟代理人　黃陽壽律師
　　　　　　吳正順律師
被上　訴人　甲○○
訴訟代理人　李建賢律師
　　　　　　楊山池律師
上列當事人間拆屋還地等事件，上訴人對於中華民國93年10月29
日臺灣臺北地方法院第一審判決提起上訴後，聲請本院就關於假
執行之上訴，先為辯論及裁判，本院於民國94年1月26日就關於
假執行之上訴言詞辯論終結，判決如下：
    主  文
原判決關於宣告假執行部分廢棄。
右廢棄部分，被上訴人在第一審之假執行聲請駁回。
　　事實及理由
一、被上訴人於原審起訴主張上訴人無權占有其所有台北縣新店
    市○○段30之116地號土地，設置如原判決附圖(一)Ａ部分所
    示面積115.74平方公尺之建物、Ｃ部分所示面積60.84平方
    公尺之建物、Ｂ部分所示面積254.15平方公尺之鐵絲網圍籬
    ，作為污水處理廠（門牌號碼台北縣新店市○○路○段200號
    ），並無權占有其與訴外人大都市開發股份有限公司共有之
    同地段33之2地號土地，設置如原判決附圖(二)Ａ部分所示面
    積20.84平方公尺之建物、Ｂ部分所示面積1361.11平方公尺
    之建物、Ｃ部分所示面積34.14平方公尺上之建物、Ｄ部分
    所示面積80平方公尺之一、二樓建物，作為污水處理廠（門
    牌號碼台北縣新店市○○○街94號），為此依民法第767條
    規定，求為命上訴人拆除污水處理廠，將所占用土地返還被
    上訴人及共有人之判決，並願供擔保，請准宣告假執行。
二、原審判決被上訴人勝訴，並依民事訴訟法第390條第2項規定
    ，宣告附條件之假執行。上訴人全部不服，提起上訴，關於
    假執行之上訴部分，依民事訴訟法第391條規定，先位聲明
    廢棄原判決關於宣告假執行部分裁判，駁回被上訴人在第一
    審之假執行聲請；依同法第392條第2項規定，備位聲明准其
    供擔保後，免為假執行。
三、按民事訴訟法第391條規定：「被告釋明因假執行恐受不能
    回復之損害者，如係第三百八十九條情形，法院應依其聲請
    宣告不准假執行；如係前條情形，應宣告駁回原告假執行之
    聲請。」所謂「因假執行恐受不能回復之損害」，指被告因
    假執行所受之損害，有不能回復原狀或回復顯有困難之情形
    而言（參見吳明軒先生著「中國民事訴訟法」，93年9月1日
    印行，第1069頁）。查：
　(一)上訴人主張系爭污水處理廠乃訴外人秀岡開發事業股份有限
　　公司因開發坐落台北水源特定區計劃範圍內之大台北華城社
　  區（目前有住戶三千名及私立康橋小學），而報請主管機關
    核准設置，領有台北縣政府核發之85店雜使字第27號、88店
    雜使字第17號使用執照，以處理上開社區廢污水之設備等語
    ，業據上訴人提出使用執照、建物登記謄本、「變更台北水
    源特定區計畫（含南、北勢溪部分）（第二次主要計畫通盤
    檢討）案」檢討前後土地使用分區管制要點、異動索引表為
    證（原審卷第14至17、54頁、本院卷第69、79頁），核與被
    上訴人提出之建物測量成果圖、建物登記謄本相符（93年度
    補字第184號卷第5、6、9、10頁），並為被上訴人所不爭執
    ，堪信為真正。
　(二)上開土地使用分區管制要點第一條規定：「(一)本特定區內之
  　廢污水處理應確實達到放流水標準，或省（市）主管機關擬
　　訂較嚴格之放流水標準，其經特定區管理機構指定應興建公
　  共污水下水道系統之地區，應依法取得排放許可，且位於翡
    翠水庫大壩以下包括南勢溪流域，其污水排放管線應接到自
    來水取水口下排放．．(二)指定興建公共污水下水道系統之地
    區，公共污水下水道系統未完成前，建築物之新建、增建時
    ，應檢附水土保持及廢污水處理設施計畫，經審查核可後，
    始准予先行發照建物。唯須切結於公共污水下水道完成後六
    個月內，自行納入系統內。」再上訴人提出「秀岡山莊開發
    計劃之『四號污水處理廠』、『五號污水處理廠』營運管理
    協調會議記錄」，載明內政部營建署表示「大台北華城屬下
    水道法第8條所稱之新開發社區，應設置專用下水道．未能
    順利運作污水處理廠．．將導致水源污染」（本院卷第94至
    98頁）。是系爭污水處理廠應納入公共污水下水道系統，受
    下水道法及水污染防治法之規範。又按下水道法第1條規定
    ：「為促進都市計畫地區及指定地區○○道之建設與管理，
    以保護水域水質，特制定本法」；下水道法施行細則第11條
　　規定：「在公、私有土地內既有之下水道管渠或其他設施，
　  非經主管機關核准，土地所有人、占有人或使用人不得變更
    。」；水污染防治法第1條規定：「為防治水污染，確保水
    資源之清潔，以維護生態體系，改善生活環境，增進國民健
    康，特制定本法。」、第32條第1項前段規定：「廢（污）
    水不得注入於地下水體或排放於土壤」、第37條規定：「違
    反第32條第1項未經直轄巿、縣（巿）主管機關許可，將含
    有害健康物質之廢（污）水注入於地下水體或排放於土壤者
    ，處三年以下有期徒刑、拘役或科或併科新臺幣二十萬元以
    上一百萬元以下罰金。」另被上訴人提出「污水處理廠拆廠
    還地評鑑報告」，載明系爭污水處理系統之設計為將計畫基
    地內之污水匯集至污水處理廠，再排放至水源水質保護區外
    。足見系爭污水處理廠遭拆除後，立即導致大台北華城社區
    廢污水未經處理，直接注入於地下水體或排放於土壤，使該
    社區居民面臨違反行政法規及刑事罰則之窘境，並有污染特
    定保護水域之水質，破壞生態體系，惡化生活環境，危害國
    民健康之虞，且此結果一旦發生，將無回復原狀之可能。上
    訴人本於其為大台北華城社區居民處理廢污水之內部契約關
    係，有維持系爭污水處理設備正常運作之義務，如准被上訴
    人供擔保後為假執行，於本案確定前先拆除系爭污水處理廠
    ，該社區居民立即面臨上開危害結果，而得對上訴人主張鉅
    額債務不履行損害賠償責任，嗣後上訴人縱獲勝訴判決，其
    因假執行之結果而承擔之違約賠償責任，亦不可能因回復原
    狀而除去之。
　(三)上開「污水處理廠拆廠還地評鑑報告」固提出拆除系爭污水
　  處理廠後，四種處理廢污水之替代方案，但均需耗費相當時
    日始能完成，於完成之前，上訴人仍無法避免上開因系爭污
    水處理廠被拆除而必須承擔之損害賠償責任。
　(四)綜上，本院認為上訴人抗辯其因假執行恐受不能回復之損害
　  ，業已釋明在案，揆諸前揭規定，原審應宣告駁回原告假執
    行之聲請。詎原審未察，准被上訴人之聲請，為附條件之假
    執行宣告，應有未合。上訴人請求本院廢棄原判決關於宣告
    假執行部分裁判，駁回被上訴人在第一審之假執行聲請，為
    有理由，爰由本院予以廢棄改判如主文第二項所示。
四、按預備訴之合併係以當事人先位之訴有理由，為備位之訴之
    解除條件；先位之訴無理由，為備位之訴之停止條件。本件
    上訴人之先位聲明部分經本院認定有理由，就備位聲明已無
    裁判之必要，附此敘明。
五、據上論結，本件關於假執行部分之上訴為有理由，依民事訴
    訟法第450條判決如主文。
中　　華　　民　　國　　94　　年　　2 　　月　　2 　　日
                民事第十五庭  審判長法　官  許  正  順
  　　　　　　　　　      　　　　　法　官  張      蘭
　　　　　　　　　　      　　　　　法　官  翁  昭  蓉
正本係照原本作成。
不得上訴。
中　　華　　民　　國　　94　　年　　2 　　月　　3 　　日
　      　　　　　　　　　　　　　　書記官  王  才  生
